【裁判字號】    99,台上,6212
【裁判日期】    991008
【裁判案由】    違反貪污治罪條例
【裁判全文】
最高法院刑事判決            九十九年度台上字第六二一二號
上  訴  人  甲○○
選任辯護人  蘇文奕律師
            陳郁芬律師
上列上訴人因違反貪污治罪條例案件，不服台灣高等法院台南分
院中華民國九十九年二月四日第二審判決（九十八年度上訴字第
一一四一號，起訴案號：台灣台南地方法院檢察署九十七年度偵
字第三九八二、四五二一號），提起上訴，本院判決如下：
    主  文
上訴駁回。
    理  由
按刑事訴訟法第三百七十七條規定，上訴於第三審法院，非以判
決違背法令為理由，不得為之。是提起第三審上訴，應以原判決
違背法令為理由，係屬法定要件。如果上訴理由書狀並未依據卷
內訴訟資料，具體指摘原判決不適用何種法則或如何適用不當，
或所指摘原判決違背法令情事，顯與法律規定得為第三審上訴理
由之違法情形，不相適合時，均應認其上訴為違背法律上之程式
，予以駁回。本件原判決撤銷第一審關於上訴人甲○○部分之科
刑判決，改判仍論上訴人以共同犯貪污治罪條例之違背職務收受
賄賂罪，五罪，各處有期徒刑五年六月，均併諭知相關之從刑（
即原判決附表編號一、二、三、五、六部分）；及共同犯貪污治
罪條例之違背職務期約賄賂罪，處有期徒刑五年四月，併諭知相
關之從刑（即原判決附表編號四部分），並定應執行刑為有期徒
刑十二年，褫奪公權二年，併為其他相關從刑之諭知。係以：上
訴人自民國九十六年三月間起，調派至台南市警察局第三分局安
順派出所（下稱安順派出所）擔任警員，負有執行派出所轄區○
○○道路交通管理之稽查及違規紀錄，對違反道路交通管理處罰
條例第十二條規定之行為人，應依照道路交通管理事件統一裁罰
基準及處理細則第十一條規定，執行填製舉發違反道路交通管理
事件通知單後，交由公路主管機關處罰之職務，為依法令服務於
地方自治團體所屬機關而具有法定職務權限之公務員。蔡易呈（
原名蔡奇財，業經原審判決應執行有期徒刑二年緩刑三年確定）
原在台南市○○區○○路一段五八五之六號經營「建利汽車保養
廠」；林盈耀（別名林榮偉，綽號「偉仔」，業經原審判處有期
徒刑一年六月緩刑二年確定）原在台南市○○區○○路之「宏友
輪胎行」任職，自九十七年一月八日起，在台南市○○區○○路
一段七七０之二號經營「佐岸車業」。其二人均認識眾多駕駛權
利車（亦即無法向公路主管機關辦理車主變更登記，僅可供使用
之車輛）之車主，並與上訴人熟識，彼等三人均明知權利車車主
大多懸掛已註銷車牌或他車車牌使用，依道路交通管理處罰條例
第十二條第一項第四款「使用吊銷、註銷之牌照行駛」、第五款
「使用他車牌照行駛」之規定，均應處汽車所有人新台幣（下同
）三千六百元以上一萬零八百元以下罰鍰，並禁止該汽車行駛；
且依同條例第十二條第二項後段規定，違反第十二條第一項第四
款之牌照扣繳之，違反第十二條第一項第五款之牌照吊銷之。行
為人如有上開違規情形，上訴人除應依道路交通管理事件統一裁
罰基準及處理細則第十一條規定，填製舉發違反道路交通管理事
件通知單外，並應依照上開細則第十六條第一項第二、三款規定
，當場暫代保管其車輛牌照，且於行為人違反上開條例第十二條
第一項第四款規定情形，應依上開條例第十二條第三項規定，將
其所駕駛之汽車當場移置保管，並通知汽車所有人限期領回之。
詎上訴人因知悉權利車車主若遭稽查取締將受有相當程度之金錢
損失，見有機可趁，遂委由蔡易呈或林盈耀擔任白手套，而分別
與蔡易呈或林盈耀，基於共同對於其違背職務之行為，為行求、
期約、收受賄賂之犯意聯絡，而為原判決事實欄一之(一)至一之(六)
之犯行等情，業據證人即共同被告蔡易呈於偵查中、第一審審理
時及林盈耀於第一審審理時坦白承認，而上訴人對其於原判決事
實欄所記載之時間、地點，稽查或攔檢高富國、蔡欣曄、杜信璋
、陳高鴻、翁塘順、周育奇等人所駕駛之權利車，及未予開單告
發、留置車輛等情，均供承不諱，另參酌證人高富國、黃志德、
張俊雄、蔡欣曄、黃建業、杜信璋、王瑞賓、陳高鴻、翁塘順、
周育奇、周杏玉等人所為與原判決認定事實相符之證言，暨卷附
之「台南市警察局第三分局安順派出所12人勤務分配表」影本、
電腦查詢紀錄簿、線上調閱查詢車籍資料影本、車牌號碼7172-N
U車號查詢汽車車籍資料、車牌號碼9036-JE車號查詢汽車車籍資
料、交通部公路總局嘉義區監理所台南監理站九十七年四月一日
嘉監南字第０九七０一０七四一六號函、上訴人持用之0000
000000號行動電話通聯紀錄、台南市警察局南市警交字第
S00000000 號舉發違反道路交通管理事件通知單、交通
部公路總局台北區監理所九十七年四月九日北監自字第０九七六
０一０七二二號函、車牌號碼3420-UK 車號查詢汽車車籍資料、
蔡易呈持用之0000000000號行動電話通聯紀錄、車牌
號碼UP-2550 車號查詢汽車車籍資料、交通部公路總局嘉義區監
理所麻豆監理站九十七年四月三日嘉監麻字第０九七０一０五七
九三號函、台南市警察局南市警交字第 S00000000號舉
發違反道路交通管理事件通知單、交通部公路總局嘉義區監理所
麻豆監理站麻監裁罰字第七五-S00000000號違反道路交
通管理事件裁決書、車牌號碼4051-UP 車號查詢汽車車籍資料、
交通部公路總局高雄區監理所九十七年四月三日高監自字第０九
七００一四八四六號函、台灣台南地方法院核發之九十六年聲監
字第四四號通訊監察書、翁塘順持用之0000000000號
行動電話之通訊監察譯文、車牌號碼3S-3545 車號查詢汽車車籍
資料、林盈耀持用之0000000000號行動電話通聯紀錄
等證據資料，而為論斷，已敘述其所憑之證據及認定之理由。並
說明：同案被告蔡易呈、林盈耀均供稱與上訴人早已相識，且從
通聯紀錄可知上訴人與蔡易呈、林盈耀確有交情，否則彼此何來
多通通聯紀錄？又蔡易呈、林盈耀已供述原均不認識高富國等權
利車車主，在本案發生前，上開權利車車主亦不認識上訴人，則
蔡易呈、林盈耀焉有可能與不認識之權利車車主共同誣陷上訴人
？且若非上訴人告知上開權利車車主，彼等又如何知悉要透過不
認識之蔡易呈、林盈耀處理被上訴人查獲權利車之事？如謂蔡易
呈、林盈耀是假冒上訴人名義向權利車車主詐財，蔡易呈、林盈
耀何以能如此神通廣大，於上訴人查獲權利車後即馬上知悉此事
，且能得知權利車車主之聯絡電話，而主動向彼等詐財？若謂是
上開權利車車主主動聯絡蔡易呈、林盈耀，更無可能。因上訴人
既已無條件讓彼等駕駛權利車離開，有何必要再主動聯絡蔡易呈
、林盈耀交付賄款？彼等又如何知悉要與蔡易呈、林盈耀聯絡？
足見本件確係上訴人利用蔡易呈、林盈耀擔任白手套所為之理由
。而以上訴人否認向權利車車主索賄，辯稱：當天是蔡易呈打電
話叫其過去，其沒有跟高富國說要收錢，也沒有交代他把錢交給
何人；其沒有向蔡欣曄說要找誰來關說及索賄，蔡欣曄表示他認
識蔡易呈，其說既然你認識蔡易呈就算了，放他一馬，不知道蔡
欣曄如何與蔡易呈聯絡；其沒有跟黃建業、杜信璋講說要找誰來
關說，或付錢給誰，是他們自己找到蔡易呈，其並未收取蔡易呈
所交付的賄款；也沒有向陳高鴻、翁塘順、周育奇說要找誰來關
說及要多少錢，這幾次索賄都是蔡易呈及林盈耀自己所為，與其
無關等語，為飾卸之詞，不足採取，亦已依憑卷證資料，在理由
內詳加指駁。從形式上觀察，原判決並無足以影響判決結果之違
法情形存在。上訴意旨略稱：（一）原判決先於事實欄認定：「
甲○○……委由蔡易呈或林盈耀擔任白手套，而分別與蔡易呈或
林盈耀，基於共同對於其違背職務之行為，為行求、期約、收受
賄賂之犯意聯絡……」；另於事實欄一之(六)認定：「俟林盈耀離
去後，甲○○即逕向周育奇索賄一萬五千元，經周育奇討價還價
後，甲○○同意降為一萬元，兩人期約賄賂後，即囑周育奇將賄
款交予林盈耀代轉。」似又認上訴人並未與林盈耀先有行求、期
約賄賂之犯意聯絡，不無矛盾。且林盈耀於偵查中及第一審均稱
：不知周育奇之妹周杏玉轉交一萬元給甲○○之用途云云，可見
上訴人與林盈耀並無犯意聯絡，而林盈耀對其於九十七年二月十
五日上午與上訴人之通話內容，在偵、審中供述不一，原判決採
用林盈耀於第一審之證詞，判斷該次對話係通知上訴人取款，並
未說明其取捨證據之理由，亦有違誤。另林盈耀始終未證述上訴
人係於九十七年二月十七日下午前往佐岸車業收取賄款，原判決
執林盈耀之證詞為不利上訴人之認定，同有未合。（二）原判決
事實欄一之(一)並未認定蔡易呈已將高富國託張俊雄轉交之ㄧ萬元
賄款交付上訴人，卻論處上訴人違背職務收受賄賂罪刑，不無矛
盾。又蔡易呈雖於第一審證稱已將該一萬元交付上訴人，惟亦表
示無證據可證明此事，原判決仍認上訴人有收受該筆賄款，自有
未當。（三）關於原判決事實欄一之(二)部分，原判決理由謂：上
訴人向蔡欣曄表示可以透過蔡易呈出面協調，業據蔡欣曄於偵查
中結證甚詳，核與蔡易呈於偵、審中結證情節相符云云。惟蔡欣
曄於偵查中並未證稱上訴人向其表示可以透過蔡易呈出面協調，
且蔡易呈於偵、審中亦未做相同證述，原判決上開記載與卷證資
料不相符合，自屬理由矛盾。又蔡易呈於第一審九十八年四月二
十九日審理時，就是否明確告訴蔡欣曄賄款之數目及實際交付之
金額，與蔡欣曄偵訊時之證詞不符，雖原判決沒有採信蔡易呈上
開證詞，惟未說明其理由，於法亦有未洽。（四）原判決就事實
欄一之(三)記載：懸掛已吊銷車牌號碼3420-UK 之權利車為上訴人
查獲時，並無因違規而遭公路主管機關裁罰之事實云云。則該34
20-UK 牌照即非所謂已吊銷之牌照，上訴人自無權保管該車輛，
惟原判決卻為相反之認定，有理由矛盾之違法。又蔡易呈於第一
審審理時證稱：九十六年十二月十二日晚上八點四分黃建業與其
聯絡後，其立即打電話給上訴人云云。惟依卷附蔡易呈行動電話
之通聯紀錄，當天晚上八點十二分之後，並無其與上訴人聯絡之
紀錄，原判決採為判決基礎並諭知該手機沒收，亦有違誤。（五
）原判決事實欄一之(四)並未認定：「甲○○應依道路交通管理處
罰條例第十二條第一項第六款及第三項規定，於九十六年十二月
三十一日稽查陳高鴻所駕駛車輛時，應暫代保管其車輛」。但理
由中卻有上開記載，難謂適法。又蔡易呈於偵、審中就陳高鴻賄
款金額及通聯過程證述不一，且與陳高鴻於偵查中之證詞不同，
原判決未敘明其取捨之理由，逕認二人證詞相符，自嫌理由欠備
。另原判決說明：蔡易呈於九十七年三月十一日偵查中之證述，
業經具結而有證據能力。惟又採用蔡易呈於同日未經具結之證詞
，資為認定上訴人有透過蔡易呈與陳高鴻期約賄賂之證據，不無
矛盾。（六）關於原判決事實欄一之(五)五部分，蔡易呈於偵查中
證稱：「順仔在離開現場後有打電話問我行情是多少，我就再打
電話問甲○○，甲○○說讓順仔自己處理，說如果開罰單金額是
兩萬多（元），我就把這個訊息告知順仔」，綽號順仔之翁塘順
於偵查中則稱：「事後到晚上，我就再打給居財（指蔡易呈），
因為我知道應該要付出代價，居財說，約在晚上八點在海佃路二
段見面。見面之後我問說要多少錢？他開口要兩萬五，我先給了
錢之後……」，可見二人證詞不符，且均未證述係由蔡易呈向翁
塘順在電話中行求、期約賄賂二萬五千元，甲○○始讓翁塘順駕
駛違規車輛離去。原判決為不利上訴人之認定，難謂適法。又原
判決理由欄記載：翁塘順及蔡易呈偵查中之證述，業經具結有證
據能力。惟又採用蔡易呈、翁塘順於偵查中未經具結之證詞（偵
查卷(一)第六十六頁、偵查卷(二)第九十四至九十六頁），作為判決
之依據，併有可議等語。惟查：（一）二共同正犯之意思聯絡，
並不限於事前有所謀議，其於行為當時，基於相互之認識，以共
同犯罪之意思參與者，亦無礙於共同正犯之成立。且其表示之方
法，並不以明示通謀為必要，即相互間有默示之合致，亦無不可
。原判決事實欄一之(六)記載上訴人向周育奇要求、期約賄賂部分
，上訴人與林盈耀雖未事先商議向周育奇索賄，惟證人林盈耀於
第一審證稱：「二月十四日當天周育奇的弟弟拜託我去派出所看
一下，那時我心裡面有底，可能是他們有違規，甲○○抓到違規
就會暗示違規者是否認識何人，要違規者去找那個人出來談，當
時我剛開業，不想插手這些違法的事情」（見第一審卷(二)第三十
八頁），依上開證詞，可見林盈耀明知上訴人要他擔任白手套之
事，且當晚周育奇亦委由其妹周杏玉前往佐岸車業將賄款一萬元
交付林盈耀，並由林盈耀通知上訴人前往收取該款，上訴人與林
盈耀互有犯意聯絡甚明。原判決事實欄之記載，並無相互矛盾之
情形。又證人就同一待證事實前後供述不一，事實審法院採用其
一部作為判決基礎，自係摒棄其他相異之證詞，此為法院取捨證
據當然之法理，原判決未一一說明，不能指為理由不備。另證人
林盈耀雖未言明上訴人係何日取款，惟證人周杏玉於偵查中證述
：其交付一萬元給林盈耀之日期為九十七年二月十四日；證人林
盈耀於第一審證稱：「（甲○○是否確實有來拿錢？）有的。隔
了好幾天後，甲○○還帶他的小孩子一起來，當時我店裡面還有
一位朋友在場，甲○○叫我到辦公室外面，我在辦公室外面拿錢
給他」各等語。原判決認定上訴人係九十七年二月十七日前往收
取賄款，並未逾越林盈耀所稱同年二月十四日收取賄款後，隔了
好幾天上訴人前來拿錢之範圍，原判決未詳加說明，僅係敘述較
為簡略而已，對判決本旨顯然無影響，依刑事訴訟法第三百八十
條規定，仍不得執以指摘資為上訴第三審之合法理由。（二）證
據之取捨及證據之證明力如何，由事實審法院依其調查證據所得
心證，本其確信自由判斷。證人蔡易呈於第一審證稱：「（交付
多少錢給你？）是一個紅包袋，我沒有點收，我不知道多少錢。
（你拿到紅包之後如何處理？）我就交給甲○○。（你把錢交給
甲○○，有何證據可以證明？）沒有人看到」等語（見第一審卷
(二)第一一六頁）。原判決依蔡易呈上開證詞，佐以證人高富國、
張俊雄之證述及卷內其他相關證據，認定蔡易呈已將所收取之一
萬元賄款交付上訴人，係原審採證認事職權之適法行使，所為之
論斷，核與經驗法則與論理法則並無違背，上訴意旨漫指原判決
採證違法，自非適法之第三審上訴理由。（三）要求、期約之意
思表示，不限於明示或直接，以暗示或間接方式為之，亦可成立
。證人蔡欣曄於偵查中證稱：「……我有拜託他（指甲○○），
請他不要開罰單，然後聊到車子保養的事情……甲○○提到他與
蔡易呈很熟……我就當場跟甲○○要到蔡易呈的電話，然後當著
甲○○的面打蔡易呈的電話，因為打錯一個號碼，所以沒有打通
，甲○○說既然我跟蔡易呈是好朋友，不然就讓我先回去休息了
，但同時也向我要了我的聯絡電話，也就是0000000000，要了電
話之後，甲○○就讓我回去了。甲○○在攔車的同一天早上七點
多，主動打一次電話給我，告訴我說蔡易呈的電話可以通了，叫
我打給蔡易呈，我就在電話中與甲○○核對蔡易呈的電話號碼，
才知道我被攔車的時候所撥電話號碼是錯的……我請蔡易呈幫我
向甲○○說情，希望甲○○不要開我的罰單，蔡易呈說他幫我說
看看……之後，我就在當天下午四、五點左右主動打電話給蔡易
呈，蔡易呈跟我說開罰單的事情可以處理，但是需要一萬元左右
……」（見偵查卷(一)第一三五至一三六頁）。由上述證詞可知，
上訴人係以暗示、間接之方式，向蔡欣曄要求（原判決誤植為行
求）、期約賄賂，否則不必在攔車當天上午七點多，主動打電話
向蔡欣曄表示蔡易呈的電話可以通了，原判決並無證據上理由矛
盾之違法情形。又原判決既未採用蔡易呈於第一審九十八年四月
二十九日審理時之證詞，作為判斷之依據，其未說明不採之理由
，自無違法之可言。上訴意旨執此指摘，難認係上訴第三審之合
法理由。（四）車牌號碼3420-UK 車籍登記車主黃炳宗於九十七
年一月二十三日因將牌照借他車使用，而遭台南市警察局第六分
局鹽埕派出所開立舉發違反道路交通管理事件通知單，並由交通
部公路局台北區監理所裁決處罰鍰五千四百元，同時執行吊銷牌
照之處分，有3420-UK 車號查詢汽車車籍資料附卷可稽，原判決
已說明甚詳（見原判決第十五頁），上訴人自有舉發並暫代保管
牌照及車輛之義務。又依蔡易呈之通聯紀錄（見偵查卷(四)第七十
四頁），九十六年十二月十二日晚間八點四分，確有黃建業撥打
0000000000號行動電話給蔡易呈000000000
0號行動電話之紀錄，亦有蔡易呈0000000000號行動
電話，於同日晚間八點十二分撥打給上訴人000000000
0號行動電話之紀錄，原審採證認事並無違誤。上訴意旨空言爭
執，顯非依據卷內資料而為指摘之適法第三審上訴理由。（五）
證人蔡易呈就其與陳高鴻電話聯絡之過程及賄款金額，前後證述
不一，亦與陳高鴻之證詞不盡相同，惟其二人就上訴人索賄之經
過，賄賂金額經殺價而由一萬五千元降至一萬元，以及未收到陳
高鴻之賄款等主要情節之證述，並無二致；且蔡易呈於第一審證
稱：「（陳高鴻在警詢及檢察官偵訊中供述：甲○○放他走的時
候，交代他跟你聯絡，你就跟他說甲○○要一萬五千元的紅包，
後來他又打電話給你，叫你要向甲○○殺到一萬元是否可以，你
回答說要問甲○○，你後來又打電話給他，告以甲○○同意降為
一萬元。與你剛剛陳述略有出入，究係何者正確？）陳高鴻在警
詢及偵查中證述過程是正確的」等語，原判決認蔡易呈與陳高鴻
所證相符，於法並無不合。又前引蔡易呈於九十七年三月十一日
偵查中未經具結之證詞（見偵查卷(一)第四十九頁）與同日已經具
結之證詞（同上卷第五十三頁），內容並無出入，縱除去未經具
結部分，仍應為相同之事實認定，上訴意旨執此指摘，按之刑事
訴訟法第三百八十條規定意旨，顯非合法之第三審上訴理由。（
六）依證人翁塘順於偵查中之證述，上訴人係使用暗示、間接方
式，以詢問翁塘順是否認識蔡易呈，而向翁塘順表示可透過蔡易
呈解決問題，蔡易呈還在電話中叫翁塘順先走，問翁塘順是否知
道意思等等，藉此傳達要求、期約賄賂之意思（見偵查卷(二)第九
十五頁），且翁塘順旋於當晚將賄款二萬五千元交付蔡易呈，蔡
易呈隨即通知上訴人前來收取該筆賄款，足見上訴人於攔車檢查
時，即已向翁塘順要求、期約賄賂，原判決已依卷證資料論述綦
詳，並無採證違法之情形。又翁塘順於九十七年三月二十七日偵
查中未經具結之證詞（見偵查卷(二)第九十四至九十六頁）與同日
已經具結之證詞（同上卷第九十七頁），供述內容並無出入，縱
除去未經具結部分，仍應為相同之事實認定，上訴意旨執以指摘
，依前開說明，亦非上訴第三審之適法理由。（七）其餘上訴意
旨，或對原審採證認事之職權行使，或對不影響判決本旨之枝節
事項，憑持己見，任意指為違法，並為單純事實上之爭執，難認
已符合首揭法定之第三審上訴要件。其上訴違背法律上之程式，
應予駁回。
據上論結，應依刑事訴訟法第三百九十五條前段，判決如主文。
中    華    民    國  九十九  年    十    月    八    日
                      最高法院刑事第三庭
                          審判長法官  林  增  福
                                法官  張  清  埤
                                法官  陳  世  雄
                                法官  何  菁  莪
                                法官  沈  揚  仁
本件正本證明與原本無異
                                      書  記  官
中    華    民    國  九十九  年    十    月   十二   日
                                                      ｖ

司法院資訊處製作；財團法人民間司法改革基金會備份。
